臺灣澎湖地方法院刑事判決
110年度交訴字第6號
公  訴  人  臺灣澎湖地方檢察署檢察官
被      告  余青鴻




指定辯護人  本院公設辯護人張寅煥
上列被告因公共危險等案件，經檢察官提起公訴（110年度偵字
第165、182號），本院判決如下：
    主  文
余青鴻犯不能安全駕駛動力交通工具致人重傷罪，累犯，處有期
徒刑壹年拾月。
    事  實
一、余青鴻於民國110年2月19日下午9時許起至同日下午11時許
    止，在澎湖縣○○市○○路○○號「阿璋」友人住家內，飲用半罐
    蘇格蘭威士忌酒後，明知自己小客車駕駛執照已遭吊銷，又
    應知酒醉駕車對於周遭事物之辨識、注意及控車能力均較平
    常狀況薄弱，足以影響安全駕駛之能力，其主觀上雖無致人
    重傷之故意，然應能預見酒醉後逕行駕駛動力交通工具上路
    ，極可能因注意力及控制力受影響而不能安全駕駛，倘發生
    車禍事故可能導致他人重傷之結果，竟仍旋自上開地點酒醉
    無照駕駛車牌號碼000-0000號租賃小客車上路，並沿澎湖縣
    馬公市文光路由北往南方向行駛。於同日下午11時27分許，
    行經分別設有閃黃、閃紅燈號誌之文光路與四維路口時，本
    應減速接近路口、依速限時速50公里行駛，且當時天候晴、
    夜間有照明、柏油路面乾燥、無缺陷及障礙物、視距良好，
    並無不能注意之情形，竟因酒醉致判斷、操控力降低影響，
    於行經閃光黃燈交岔路口，未減速接近，反以60-70公里之
    時速超速行駛，適亦有過失之許ＯＯ騎乘車牌號碼000-0000號
    普通重型機車沿四維路由西往東方向行駛，行經閃光紅燈交
    岔路口，未先停止於交岔路口前以讓幹道車先行，因而發生
    碰撞，造成許ＯＯ人車倒地，許ＯＯ因之受有腹部鈍挫傷併脾臟
    嚴重撕裂傷及低血容性休克接受緊急剖腹探查及脾臟切除術
    、腹部鈍挫傷併延遲性腸阻塞、頸椎第5及第6節橫突骨裂、
    左臉及軀幹、四肢多處撕裂傷而造成脾臟切除之身體及健康
    上重大不治之重傷害，余青鴻則受有頭部外傷併腦震盪、右
    胸壁肋骨骨折、左足踝擦傷之傷害（余青鴻受傷部分未據告
    訴）。嗣為附近住戶歐ＯＯ發現上情後打電話報警處理，不久
    救護車即將余青鴻與許ＯＯ2人，分別送往三軍總醫院澎湖分
    院與衛生福利部澎湖醫院醫治，警方處理人員前往肇事現場
    處理完畢後，轉往三軍總醫院澎湖分院處理，余青鴻經警詢
    問後，當場承認為肇事人而自首犯罪，警方並對余青鴻施以
    吐氣酒精濃度檢測，於2月20日0時51分許，測得其吐氣後酒
    精濃度值為每公升0.56毫克。
二、案經許ＯＯ訴由澎湖縣政府警察局馬公分局報告臺灣澎湖地方
    檢察署檢察官偵查起訴。
    理  由
一、證據能力部分：按被告以外之人於審判外之陳述，雖不符刑
    事訴訟法第159條之1至159條之4之規定，而經當事人於審判
    程序同意作為證據，法院審酌該言詞陳述或書面陳述作成時
    之情況，認為適當者，亦得為證據。又當事人、代理人或辯
    護人於法院調查證據時，知有第159條第1項不得為證據之情
    形，而未於言詞辯論終結前聲明異議者，視為有前項之同意
    ，刑事訴訟法第159條之5定有明文。本案當事人就下述本院
    援引之審判外供述證據，於言詞辯論終結前均未異議，而經
    本院審酌各該證據方法作成時，並無不法取供之情狀，均適
    宜為本案之證據，而有證據能力。其餘資以認定本案犯罪事
    實之非供述證據，亦查無違反法定程序取得之情，則依同法
    第158條之4反面解釋，亦具有證據能力。
二、得心證之理由：
（一）上開事實，業據被告余青鴻坦承不諱，核與證人歐ＯＯ、許
      ＯＯ、告訴人許ＯＯ於警詢中之證述相符，並有澎湖縣政府警
      察局馬公分局道路交通事故當事人酒精測定紀錄表、道路
      交通事故現場圖、道路交通事故調查報告表、衛生福利部
      澎湖醫院與三軍總醫院澎湖分院診斷證明書（110年3月3
      日馬警分偵字第1100002213號警卷第33-35頁，本院110年
      度交附民字第6號刑事附帶民事訴訟卷第21頁）、澎湖縣
      馬公分局交通分隊110報案紀錄單、澎湖縣政府警察局交
      通事故當事人登記聯單、道路交通事故肇事人自首情形紀
      錄表、警方拍攝現場環境與救護車內監錄畫面相片、路口
      店家監視器畫面、澎湖縣緊急救護案件紀錄表、澎湖縣政
      府警察局舉發違反道路交通管理事件通知單、澎湖縣政府
      警察局執行交通違規移置保管車輛通知單、證號查詢汽車
      駕駛人、車輛詳細資料報表、現場照片等在卷可按，且有
      交通部公路總局高雄區監理所屏澎區車輛行車事故鑑定會
      鑑定意見書附於上開刑事附帶民事訴訟卷內可稽，足認被
      告上開任意性之自白核與事實相符，應可採信。
（二）按汽車駕駛人飲用酒類其吐氣所含酒精濃度達每公升0.15
      毫克以上者，不得駕車；行車速度應依速限標誌或標線之
      規定；又汽車行駛至交岔路口，其行進、轉彎，應遵守燈
      光號誌或交通指揮人員之指揮；特種閃光號誌各燈號顯示
      之意義如下：一、閃光黃燈表示「警告」，車輛應減速接
      近，注意安全，小心通過，道路交通安全規則第114條第2
      款、第93條第1項前段、第102條第1項第1款、道路交通標
      誌標線號誌設置規則第211條第1項第1款分別定有明文。
      被告既曾考取普通小型車之駕駛執照，嗣始遭吊銷，是其
      對於前開規定自屬明知，其駕駛車輛本應依循上開交通安
      全規定，且案發當時天候晴、夜間有照明、道路乾燥無缺
      陷、無障礙物、視距良好，並無不能注意之情事，被告因
      酒醉之影響，行經閃光黃燈交岔路口，未減速接近，反以
      60-70公里之時速超速行駛，導致本件車禍事故發生，被
      告違反上開多項交通規則之駕駛行為，自有過失，交通部
      公路總局高雄區監理所屏澎區車輛行車事故鑑定會對本件
      車禍所為之鑑定意見認被告有上開過失而為肇事主因，即
      同此認定。告訴人對於本件車禍之發生，雖亦有行經閃光
      紅燈交岔路口，未先停止於交岔路口前以讓幹道車先行之
      過失而為肇事次因，此有上開鑑定意見可參，然並不能因
      此而解免被告之過失罪責。被告之過失行為並使告訴人受
      有脾臟切除之重傷害（詳後述），是被告之過失行為與告
      訴人之重傷結果間，顯具有相當因果關係無訛。
（三）次按加重結果犯，以行為人能預見其結果之發生為要件，
      所謂能預見乃指客觀情形及行為人本人之預見能力而言，
      與主觀上已預見之情形不同。又一般人於飲酒後，在客觀
      上應能預見對於周遭事物之辨識、注意及控車能力均較平
      常狀況薄弱，足以影響安全駕駛之能力，稍有不慎，極易
      導致車禍發生，危及用路人之身體、生命安全，造成受傷
      或死亡之結果。被告主觀上雖無致被害人死傷之故意，惟
      其於行車前飲酒，以致其後注意力及控制力顯著降低致不
      能安全駕駛及有上開過失之情事而肇事，導致被害人因而
      受有重傷，依被告自陳其為高職肄業之智識程度、職業為
      從事物流工作等情，其對飲酒後駕車肇事將可能導致傷亡
      一事，亦有預見之能力（非已預見），且告訴人因被告酒
      後駕車之行為而發生重傷結果，被告酒後不能安全駕駛之
      行為與該重傷結果間，具有相當因果關係，被告自應對告
      訴人重傷之加重結果負責。
（四）綜上所述，本件事證明確，被告如事實欄所示犯行洵堪認
      定，應依法論科。
三、論罪科刑：
(一)按其他於身體或健康，有重大不治或難治之傷害，為重傷害
    ，刑法第10條第4 項第6 款定有明文。查脾臟摘除術後屬於
    身體不可逆之狀態，又脾臟為人體重要免疫器官，若經切除
    ，雖然尚有其他免疫器官如淋巴系統可以支持，惟對於後續
    整體免疫功能之受損仍有部分影響而等同於免疫低下疾病之
    照護模式，此有衛生福利部澎湖醫院函附回覆表及三軍總醫
    院澎湖分院函附醫理見解各1份（110年度偵字第182號卷第3
    5-37頁，本院卷第155-158頁）附卷可稽，是以脾臟為人體
    器官之一，若遭切除，即不可復得，自影響人身器官之完整
    ，且就人體自然防衛體系而言，若免疫能力降低，身體遭受
    外界侵入之危險相對增加，對身體及健康之影響自屬重大，
    故脾臟之切除係對身體及健康之重大不治而屬刑法所稱之重
    傷害，被告辯護人為被告辯稱僅屬普通傷害云云，尚非可採
    。再按行為後法律有變更者，適用行為時之法律。但行為後
    之法律有利於行為人者，適用最有利於行為人之法律，刑法
    第2 條第1 項定有明文。本件被告行為後，刑法第185 條之
    3 於111 年1 月28日修正公布，並自同年月30日生效施行。
    修正前刑法第185 條之3 第2 項後段規定：「致重傷者，處
    一年以上七年以下有期徒刑。」；修正後第185 條之3 第2 
    項後段則規定：「致重傷者，處一年以上七年以下有期徒刑
    ，得併科一百萬元以下罰金。」，經比較新舊法之結果，新
    法增加併科罰金刑規定，而並無更有利行為人，是本案經新
    舊法比較之結果，應適用被告行為時之法律即修正前之刑法
    第185條之3第2項後段規定。被告酒駕肇事致告訴人許ＯＯ受
    有脾臟切除之重傷害，核係犯修正前刑法第185條之3第2項
    後段之駕駛動力交通工具，吐氣所含酒精濃度達每公升0.25
    毫克以上，因而致人重傷罪。復按刑法第185條之3第2項後
    段不能安全駕駛動力交通工具致人重傷罪之立法目的，係為
    維護交通安全，防止交通事故之發生，並考量酒醉駕車足以
    造成注意力減低，提高重大違反交通規則之可能性，惟現行
    刑法對於行為人酒醉駕車肇事致人重傷，因數罪併罰結果，
    仍不足以彰顯其肇事致人重傷之惡性，乃增訂此條項加重結
    果犯之規定，以期有效遏阻酒醉駕駛行為，維護民眾生命、
    身體及財產安全。立法目的顯有意將酒醉駕車肇事致人重傷
    之處罰，以刑法第185條之3第2項後段之規定，取代同條第1
    項與同法第284條併合處罰之意。故不能安全駕駛動力交通
    工具致人重傷罪係加重結果犯，應依法條競合優先適用刑法
    第185條之3第2項後段之規定，而不再適用刑法第284條之規
    定。又按道路交通管理處罰條例第86條第1項固規定：「汽
    車駕駛人，無駕駛執照駕車、酒醉駕車、吸食毒品或迷幻藥
    駕車、行駛人行道或行經行人穿越道不依規定讓行人優先通
    行，因而致人受傷或死亡，依法應負刑事責任者，加重其刑
    至二分之一」，然因100年11月30日增訂之刑法第185條之3
    第2項後段，已就行為人服用酒類不能安全駕駛動力交通工
    具而駕駛，因而致人重傷之犯行，予以變更刑度，加重處罰
    ，自無再依道路交通管理處罰條例上開規定再予加重其刑之
    適用，否則即違反雙重評價禁止原則；另汽車駕駛人除服用
    酒類駕車外，如另有該條項所定無駕駛執照駕車等加重條件
    之情形，因道路交通管理處罰條例第86條第1項之規定，係
    將數種加重事項為列舉規定，既規定在同一條文內，應屬同
    一種類之加重條件，行為人如有該種類之數個加重條件時，
    依一罪一罰原則，應僅能加重一次，否則亦違反雙重評價禁
    止原則。而立法者增訂刑法第185條之3第2項加重結果犯之
    規定後，並未將酒後駕車之加重條件自道路交通管理處罰條
    例第86條第1項規定內刪除，難認立法者有意將此一加重條
    件與其他同種類之加重條件予以區別，而認立法者於行為人
    除酒後駕車外，另有其他加重條件時仍有予以分別加重處罰
    之意；是本案被告雖同有駕照遭吊銷之無照駕車之情形，然
    為免重複評價，仍不依前述條例第86條第1項規定加重其刑
    。而被告前因肇事逃逸、傷害致重傷、持有第三級毒品等案
    件，經法院各判處有期徒刑8月、3年10月、2月確定後，連
    同過失傷害案件所判處之有期徒刑3月，裁定執行有期徒刑4
    年8月確定，於106年8月17日縮短刑期假釋出監，並於107年
    9月12日因假釋未經撤銷未執行之刑視為執行完畢，此有臺
    灣高等法院被告前案紀錄表在卷可查，其於5年以內故意再
    犯本件有期徒刑以上之罪，為累犯，被告、辯護人對於檢察
    官以上開紀錄表作為被告構成累犯之證據，亦不爭執（本院
    卷第195至196頁），且無司法院釋字第775號解釋意旨之罪
    刑不相當情事，應依刑法第47條第1項規定加重其刑。末以
    對於未發覺之罪自首而受裁判者，得減輕其刑，刑法第62條
    定有明文。查實質上一罪因為法律上僅賦與一個單一犯罪事
    實之評價，因此如對犯罪事實中之一部先為自首，其效力自
    應及於全部（最高法院108年台上大字第3563號刑事裁定、1
    04年度台上字第181號判決意旨參照）。本件被告肇事後亦
    因受傷而經送往三軍總醫院澎湖分院醫治，警方處理人員則
    前往肇事現場處理完畢後，轉往三軍總醫院澎湖分院處理，
    被告經警詢問後，當場承認為肇事人，再經警當場測得被告
    呼氣酒精濃度為每公升0.56毫克而得知被告係酒醉駕車等情
    ，有上開道路交通事故肇事人自首情形紀錄表、酒精測定紀
    錄表可稽。被告所犯係刑法第185條之3第2項後段之不能安
    全駕駛動力交通工具致人重傷罪，為加重結果犯之實質上一
    罪，被告既已先就過失致重傷部分自首，揆諸前揭最高法院
    裁定、判決意旨，其自首效力即應及於酒醉駕車部分，是被
    告就所犯不能安全駕駛動力交通工具因而致人重傷罪，符合
    自首要件。惟參諸刑法第62條於94年2月2 日之修正理由為
    ：「對於自首者，依原規定一律必減其刑，不僅難致公平，
    且有使犯人恃以犯罪之虞。我國暫刑律51條，舊刑法第38條
    第1項、日本現行刑法第42條均採得減主義，既可委由裁判
    者視具體情況決定減刑與否，運用上較富彈性，真誠悔悟者
    可得減刑自新之機，而狡黠陰暴之徒亦無所遁飾，可符公平
    之旨。」則本院自得依被告是否係真誠悔悟、調查或偵查犯
    罪人員是否因而減省勞費等具體狀況，審酌是否予以減刑。
    本件依案發現場監視錄影器畫面及本院勘驗筆錄（本院卷第
    193-195頁）顯示：「被告肇事停車後，先自駕駛座開門下
    車走向被害人，蹲下後以雙手碰觸被害人身體查看（23時26
    分34、48秒畫面上方分別出現民眾甲、乙，2人均站在被告
    汽車右側觀看），於23時26分55秒時，雙手抓住被害人雙手
    ，起身用力拉起被害人，疑因被害人為昏迷狀態，而被告力
    量不足以拉起被害人，被害人上半身往右轉後倒回地面頭部
    先碰撞到地面，被告再次用力拉起被害人（23時26分57至59
    秒畫面上方出現民眾丙、丁），不知原因，被告將被害人放
    回地面，被害人頭部先碰撞到地面後，被告放開被害人之雙
    手，嗣與圍觀之民眾口角爭執後，先出手毆打民眾後再與民
    眾相互鬥毆」，可見被告肇事後並未救助被害人，非但未打
    電話呼叫救護車或採取其他保護傷者之措施，反而逕行移動
    被害人身體，接續2次拉起告訴人未果致告訴人回跌地面而
    頭部再度受創，且嗣先出手毆打圍觀民眾後再與民眾相互鬥
    毆，被告一昧逞其酒意而發洩情緒，全然未以救助告訴人為
    念，難認有彌補過錯之意；其嗣因傷就醫後，係經警詢問而
    承認為肇事人，並無任何表示真誠悔悟之行為。又警方依據
    現場監視器影像、現場遺留之肇事車輛及肇事者亦受傷而經
    送往醫院醫治等跡證，嗣後自足以循線查得被告為肇事行為
    人，是被告上開自首情形使檢警減省之勞費甚微。本院審酌
    上情，因認被告固然符合自首情事，但不得減輕其刑。
(二)爰審酌無駕駛執照或服用酒類後，均不得駕駛動力交通工具
    ，業經政府三令五申多方宣導，且為一般國民所熟知，詎被
    告漠視法令，無照並於飲酒後開車上路，終因酒醉影響注意
    力及反應操控能力，導致本件車禍發生致生被害人重傷之結
    果，且肇事後未處理救治被害人事宜，反而任意移動被 害
    人，且與圍觀之民眾爭執鬥毆，犯後態度不佳，惟被告犯後
    坦認犯行，且就自己所受傷害部分並未對被害人追究責任，
    雖尋求與被害人達成民事和解，但因自身經濟能力有限而無
    法就賠償金額與被害人達成共識致未成立和解，尚非毫無可
    取，另斟酌被害人受傷之情形、被告與被害人就本件車禍肇
    事責任之過失程度，暨被告自述「高職肄業，現從事物流工
    作，月收入約新台幣3萬元，未婚無子女，父親已過世，母
    親需要我扶養」之智識程度、生活及經濟狀況等一切情狀，
    量處被告如主文所示之刑。
據上論斷，應依刑事訴訟法第299條第1項前段，修正前刑法第18
5條之3第2項後段，刑法第2條第1項、第47條第1項，判決如主文
。
本案經檢察官陳建佑提起公訴及到庭執行職務。
中    華    民    國   111    年    5     月    25    日
                  刑事庭  審判長 法  官  李宛玲                         法  官  陳立祥
                                 法  官  陳順輝
以上正本證明與原本無異。
如不服本判決應於收受判決後20日內向本院提出上訴書狀，並應
敘述具體理由；其未敘述上訴理由者，應於上訴期間屆滿後20日
內向本院補提理由書（均須按他造當事人之人數附繕本）「切勿
逕送上級法院」。　　　　　　　　　　　　　　　
中　　華　　民　　國　　111 　年　　5 　　月　　25　　日
　　　　　　　　　　　　　　　　 書記官   祝語萱